臺灣高等法院臺南分院刑事裁定
110年度毒抗字第488號
抗  告  人  
即  被  告  甲○○



上列抗告人因聲請強制戒治案件，不服臺灣嘉義地方法院中華民
國110年5月28日裁定(110年度毒聲字第289號)，提起抗告，本院
裁定如下：
    主  文
抗告駁回。
    理  由
一、本件抗告意旨略以：抗告人即被告甲○○（下稱被告）不服原
    審裁定，㈠依毒品危害防制條例修正及最高法院刑事大法庭1
    09年11月18日109年度台上大字第3862號刑事裁定變更適用
    觀察勒戒處遇之對象、標準及頻率，為此法務部與衛生福利
    部及專家學者業已研議修正「有無繼續施用毒品傾向評估標
    準」，就評分項目、前科紀錄有所調整，而法務部已於110
    年3月26日以法矯字第11006001760號函修正頒布「有無繼續
    施用毒品傾向評估標準紀錄表」、「有無繼續施用毒品傾向
    評估標準評分說明手冊」，並於該日生效。又評估標準紀錄
    表及說明手冊中「前科紀錄與行為表現」之第1題及第3題之
    計分方式修正如下：⑴第1項「毒品犯罪相關司法紀錄」：計
    分方式修正為每筆（次）5分，總分上限為10分⑵第3項「其
    他犯罪相關紀錄」：計分方式修正為每筆（次2分，總分上
    限為10分，亦即「毒品犯罪相關司法紀錄」及「其他犯罪相
    關紀錄」之分數加總係以20分為上限。而被告之前科紀錄與
    行為表現部分為38分，然本件就被告前科紀錄部分，是否已
    依修正後之「有無繼續施用毒品傾向評估標準」重新評估？
    是被告應有評估為無繼續施用毒品傾向之可能性，然原裁定
    未能參考適用修正後之評估標準表，恐有影響被告權益之虞
    。㈡被告前曾於96年間因施用毒品案件，經法院裁定送觀察
    、勒戒，是自被告96年第一次施用毒品時起至本件被告109
    年6月18日施用毒品為止，已10餘年，然扣除被告於監獄服
    刑之未施用毒品期間後，被告實際施用毒品之期間至多僅僅
    3年，而倘若本件評鑑人員誤以被告已使用毒品10年以上進
    行評分，則被告之評分結果將會多出7分，且於扣除此7分後
    ，本件被告之正確評分結果應為58分，即應評估為「無繼續
    施用毒品傾向」，且評鑑人員僅簡單詢問被告幾個問題即評
    估被告有繼續施用傾向，亦非原裁定所泛稱係以上揭標準所
    為之综合判斷，具有科學驗證所得之結論，是原裁定疏未斟
    酌審究，逕為不利於被告之裁判，尚嫌未洽。㈢綜上所述，
    被告爰依刑事訴訟法第403條第1項、第407條之規定提起抗
    告，祈請鈞院將原裁定予以撤銷，另為適法之裁定云云。
二、按觀察、勒戒後，檢察官或少年法院（地方法院少年法庭）
    依據勒戒處所之陳報，認受觀察、勒戒人無繼續施用毒品傾
    向者，應即釋放，並為不起訴之處分或不付審理之裁定；認
    受觀察、勒戒人有繼續施用毒品傾向者，檢察官應聲請法院
    裁定或由少年法院（地方法院少年法庭）裁定令入戒治處所
    強制戒治，其期間為6個月以上，至無繼續強制戒治之必要
    為止，但最長不得逾1年，毒品危害防制條例第20條第2項定
    有明文。是檢察官依據勒戒處所之陳報，認受觀察、勒戒人
    有繼續施用毒品傾向者，應聲請法院裁定令入戒治處所強制
    戒治，此乃戒絕毒癮之法定程序。次按勒戒處所應注意觀察
    受觀察、勒戒人在所情形，經醫師研判其有或無繼續施用毒
    品傾向後，至遲應於觀察、勒戒期滿之15日前，陳報該管檢
    察官或少年法院（庭），觀察勒戒處分執行條例第8條第1項
    亦定有明文。依據上開規定，受觀察、勒戒人有無繼續施用
    毒品之傾向，係由醫師研判。又有無繼續施用毒品傾向之評
    估標準，並非完全以受勒戒人勒戒後之結果為準，勒戒前之
    各種情況，仍應作為評估之依據，依勒戒處所評分說明手冊
    規定，係以「前科紀錄與行為表現」、「臨床評估」及「社
    會穩定度」3 項合併計算分數：㈠分數60分以上，判定為有
    繼續施用毒品傾向；㈡50分以下判定為無繼續施用毒品傾向
    ；㈢51分至59分間判定者再做整體評估後決定，若判定為有
    繼續施用毒品傾向需加註理由；㈣情形特殊之個案，在認定
    依據上述分數判定原則不合適時，可依據實際之狀況詳實註
    明判定之理由，另為判定有或無繼續施用毒品傾向。而其中
    之「前科紀錄與行為表現」係依毒品犯罪相關司法紀錄、首
    次毒品犯罪年齡、其他犯罪相關紀錄、入所時尿液毒品檢驗
    、所內行為表現；「臨床評估」係物質使用行為、合法物質
    濫用、使用方式、使用年數、精神疾病共病（含反社會人格
    ）、臨床綜合評估（含病識感、動機、態度、就醫意願）；
    「社會穩定度」則係依工作、家庭等；作為判斷分數之依據
    。判定者判定前科紀錄與行為表現、臨床評估及社會穩定度
    合計3 項分數，固係供為判定者判定「有無繼續施用毒品傾
    向」之審酌標準，但非唯一標準。綜合評分者，應根據臨床
    實務，有具體事證，認為個案「有繼續施用毒品傾向」者，
    以綜合評分者所評估為準，此有「有無繼續施用毒品傾向」
    評估標準、評分說明手冊可稽。又關於有無繼續施用毒品傾
    向之評估標準，法務部已於110年3月26日以法矯字第110060
    01760號函修正頒布「有無繼續施用毒品傾向評估標準紀錄
    表」、「有無繼續施用毒品傾向評估標準評分說明手冊」，
    上開評分說明手冊載明判定之原則：「受觀察勒戒人入所後
    ，經過2週時間的觀察、勒戒，由處所及醫療人員依據其各
    項紀錄、資料及觀察勒戒期間之行為表現，加以評分。在勒
    戒人入所4-6週後，可再做一次評估以做必要之評分修正。
    每一大項皆有靜態因子與動態因子。先以靜態因子分數評分
    ，靜態因子分數總分在60分（含）以上為『有繼續施用毒品
    傾向』；60分以下，與動態因子分數相加，如果總分在60分
    （含）以上，為『有繼續施用毒品傾向』」，又評估標準紀錄
    表及說明手冊中「前科紀錄與行為表現」之第1題及第3題之
    計分方式修正如下，餘無修正：㈠第1項「毒品犯罪相關司法
    紀錄」：計分方式修正為每筆(次)5分，總分上限為10分；㈡
    第3項「其他犯罪相關紀錄」：計分方式修正為每筆(次)2分
    ，總分上限為10分。是抗告人有無「繼續施用毒品傾向」，
    係依具體個案之臨床實務及相關事證等情綜合判定，有其相
    當之專業依據及標準，且涉及專門醫學，又衡酌強制戒治之
    目的，係為協助施用毒品者戒斷毒品之心癮及身癮所為之一
    種保安處分類型，而該評估標準係將與判斷有無繼續施用傾
    向之相關因素加以列舉及量化，適用於每一位受觀察、勒戒
    處分之人，具一致性、普遍性、客觀性，以利執法者判定受
    勒戒人有無繼續施用毒品傾向，且避免執法者之判斷流於恣
    意，倘其評估並無違背事實根據、程序違反規定或裁量恣意
    （含濫權及怠惰），尚難指其評估為違法不當。
三、查被告因施用第一級毒品海洛因、第二級毒品甲基安非他命
    案件，經原審以109年度毒聲字第170號裁定令入法務部○○○○
    ○○○○附設勒戒處所觀察、勒戒，於110年4月10日送該勒戒處
    所執行，嗣經觀察、勒戒後，經勒戒處所依該所相關專業知
    識經驗人士在被告觀察、勒戒期間，依其本職學識評估其前
    科紀錄與行為表現、臨床評估及社會穩定度等，評分結果前
    科紀錄與行為表現38分、臨床評估27分、社會穩定度0分，
    合計65分，綜合判斷為「有繼續施用毒品傾向」一情，有原
    審110年度毒聲字第289號裁定、臺灣嘉義地方檢察署檢察官
    觀察勒戒處分執行指揮書、法務部○○○○○○○○110年5月12日以
    南所衛字第11000039690號函所附之被告有無繼續施用毒品
    傾向證明書、評估標準紀錄表各1份記載甚詳（見臺灣嘉義
    地方檢察署110年度毒偵緝字第99號卷）在卷可稽。依上開
    有無繼續施用毒品傾向評估標準紀錄表之記載，被告在前科
    紀錄與行為表現方面評分38分（靜態因子36分、動態因子2
    分），在臨床評估方面評分27分（靜態因子22分、動態因子
    5 分），在社會穩定度方面得分0分（靜態因子0 分、動態
    因子0分），靜態因子得分合計58分，動態因子得分合計7分
    ，靜態因子與動態因子總分合計65分，已逾60分，而綜合判
    斷評定為「有繼續施用毒品傾向」。上開判定結果係依主管
    機關訂頒之最新修正之評估基準進行，在客觀上並無逾越裁
    量標準，且該判定結果是由專業醫師依前開評估基準所為之
    專業判斷，是法務部○○○○○○○○判定被告有繼續施用毒品之傾
    向，顯非無據。且依上述評估標準表及臺灣高等法院被告前
    案紀錄表檢視，評分項目之「前科紀錄與行為表現」中，被
    告有⑴毒品犯罪前科11筆（5分/筆，計10分/上限10分）、⑵
    首次毒品犯罪年齡（20歲以下，計10分）、⑶其他犯罪相關
    紀錄3筆（2分/筆，計6分/上限10分）、⑷入所時尿液毒品檢
    驗（多種毒品反應計10分），靜態分子得分計36分，⑸所內
    行為表現（持續於所內抽菸計2分/上限15分），動態因子得
    分計2分，是此項目評分總計38分並無違誤，被告空泛所指
    本件評估未參考修正後之評估標準，即非可採。此外上開評
    估標準「臨床評估」項目，針對物質使用行為之使用年限（
    項目編號1-4）係以超過1年以10分、1個月至1年以5分、少
    於1個月為0分為計，被告施用毒品超過1年核以10分為計，
    並無抗告意旨所指其實際施用毒品時間應扣除入監執行未施
    用毒品時間至多3年、本件評鑑人員誤以被告已使用毒品10
    年以上進行評分失之過偏之所述，均與上述卷附之評估標準
    紀錄表內容所載均有未合。再上開判定結果係依主管機關訂
    頒之（新修正）評估基準進行，在客觀上並無逾越裁量標準
    ，且上開判定結果是由專業醫師依前開評估基準所為之專業
    判斷，上揭評估除詳列各項靜態因子、動態因子之細目外，
    並有各細目之配分、計算及上限，並非評估之醫師所得主觀
    擅斷，是該評估標準紀錄表乃係該勒戒處所相關專業知識經
    驗人士於被告執行觀察、勒戒期間，依其本職學識綜合上開
    各節評估，具有科學驗證而得出被告有繼續施用毒品傾向之
    結論，所為評估應屬可信。又勒戒處所之組織、人員之資格
    及執行觀察、勒戒相關程序，暨判斷施用毒品者，有無繼續
    施用毒品傾向，均有相關法令嚴格規範，非可恣意而為。抗
    告人空泛所指評鑑人員僅簡單詢問而質疑醫師評估輕率云云
    ，僅為臆測並無憑據，洵非可採
四、綜上所述，原審因而依檢察官之聲請，適用毒品危害防制條
    例第20條第2項後段之規定，裁定令入戒治處所施以強制戒
    治，其期間為6個月以上，至無繼續強制戒治之必要為止，
    但最長不得逾1年，經核並無不合。被告執上開情詞提起抗
    告，為無理由，應予駁回。
據上論結，應依刑事訴訟法第412 條，裁定如主文。
中　　華　　民　　國　　110 　年　　6 　　月　　23　　日
                  刑事第二庭    審判長法  官  陳顯榮
                                      法  官  陳弘能
                                      法  官  黃裕堯 
以上正本證明與原本無異。
不得再抗告。
　　　　　　　　　　　　　　　　　　　書記官  蔡孟芬
中　　華　　民　　國　　110 　年　　6 　　月　　23　　日